【裁判字號】    99,監宣,180
【裁判日期】    990908
【裁判案由】    監護宣告
【裁判全文】
臺灣桃園地方法院民事裁定             99年度監宣字第180號
聲  請  人  甲○○
相  對  人  乙○○
關  係  人（即選定輔助人）
            甲○○
上列聲請人對於相對人聲請監護宣告事件，本院裁定如下：
    主  文
宣告乙○○（男；民國○○年○ 月○○日生；國民身分證統一編號：
Ｚ000000000號）為受輔助宣告人。
選定甲○○（男；民國○○年○○月○○日生；國民身分證統一編號：
Ｚ000000000號）為受輔助宣告人乙○○之輔助人。
聲請程序費用由受輔助宣告人乙○○負擔。
    理  由
一、聲請意旨略以：聲請人為相對人乙○○之子，相對人於二年
    前開始即發現有失智等現象，近日有更為失智、中度妄想症
    等情形，甚且已因此精神障礙及心智缺陷，致不能為意思表
    示或受意思表示，或不能辨識其意思表示之效果，爰依民法
    第14條第1 項、民事訴訟法第597 條第1 項規定，聲請鈞院
    准予對相對人為監護宣告。並依民法第1111條規定指定聲請
    人為相對人之監護人暨請指定法院公正人士為會同開具財產
    清冊之人，並提出親屬系統表、同意書、診斷證明書、戶籍
    謄本等為證。
二、按「對於因精神障礙或其他心智缺陷，致不能為意思表示或
    受意思表示，或不能辨識其意思表示之效果者，法院得因本
    人、配偶、四親等內之親屬、最近一年有同居事實之其他親
    屬、檢察官、主管機關或社會福利機構之聲請，為監護之宣
    告（民14I）」、「法院對於監護之聲請，認為未達第一項
    之程度者，得依第15條之1 第1 項規定，為輔助之宣告（民
    14III）」、又「對於因精神障礙或其他心智缺陷，致其為意
    思表示或受意思表示，或辨識其意思表示效果之能力，顯有
    不足者，法院得因本人、配偶、四親等內之親屬、最近一年
    有同居事實之其他親屬、檢察官、主管機關或社會福利機構
    之聲請，為輔助之宣告（民15-1I）」、「法院對於監護之
    聲請，認為未達第一項之程度，而有輔助宣告之原因者，得
    依聲請或依職權以裁定為輔助之宣告（民訴624-3 I）」，
    民法第14條第1 項、第3 項、第15條之1 第1 項、民事訴訟
    法第624 條之3 第1 項分別定有明文。
三、本件經本院於鑑定人行政院國軍退除役官兵輔導委員會桃園
    榮民醫院所屬精神鑑定醫師張登萍前訊問相對人結果，相對
    人無法切題回答或覆誦問題【「（法官點呼相對人姓名問其
    年籍等事項？）我叫乙○○，今年77或78歲了」、「（按問
    ：民國幾年退役？）我們都是78歲，而且經常會看到馬英九
    ，退伍至今多久已經不記得了」、「（按問：擔任過最高階
    軍職？）我有什麼病就看什麼病，有病就看病」、「（按問
    ：現在還有哪些親人？）就兒子、媳婦、孫子，約5 、6 歲
    」、「（按問：你有什麼財產？目前靠什麼維生？）我沒有
    財產，隨時來吃，隨時來喝，他沒有意見，要吃現在就吃，
    就去買」（參見本院民國99年7 月13日訊問筆錄）】。另經
    訊問鑑定人所屬精神鑑定醫師張登萍稱「他之前有些妄想而
    住院，意識清醒，但智能是中度失智，故會有迂迴並離題，
    且答非所問等情況，判斷力也會變差，行走、吃飯、睡覺尚
    可，但打電話、使用金錢、日常與人溝通已受限，其他詳如
    鑑定報告」等語（參見同上訊問筆錄）。而依鑑定人就相對
    人之精神狀態所為之鑑定結果略稱：心理衡鑑結果雖發現個
    案的立即記憶能力和短期記憶能力表現尚可，但其在覆誦完
    整的句子時，卻無法正確覆誦，表示個案的記憶力明顯在退
    化中，對時間、地點的定向感有障礙，且無法處理簡單的數
    字運算，判斷能力缺損，執行功能退步，與上次心理衡衛結
    果相較，分數皆落在認知功能已退化範圍，整體功能屬中度
    失智程度，其因老人失智症合併妄想（中度）致其為意思表
    示、受意思表示，或辨識其意思表示效果能力，顯有不足等
    語，有該院民國99年8 月26日桃醫醫字第0990005523號函暨
    所附之精神鑑定報告書在卷可參。本院審酌於現場訊問時相
    對人之精神、心智反應等狀況並參酌鑑定人之上揭意見，認
    相對人目前之精神障礙與心智缺陷之程度，已致其為意思表
    示或受意思表示，或辨識其意思表示效果之能力顯有不足，
    而符合受輔助宣告之要件。雖聲請人為監護宣告之聲請，然
    因認定之結果，相對人之狀況並未達可為監護宣告之程度而
    僅符合輔助宣告之要件，依上揭規定，本院仍得不經聲請人
    之變更請求而逕為輔助宣告之諭知。爰依法宣告乙○○為應
    受輔助宣告之人。
四、末按「受輔助宣告之人應置輔助人（民1113-1I）」、「法
    院為監護之宣告時，應依職權就配偶、四親等內之親屬、最
    近一年有同居事實之其他親屬、主管機關、社會福利機構或
    其他適當之人選定一人或數人為監護人，‧‧‧。法院為前
    項選定及指定前，得命主管機關或社會福利機構進行訪視，
    提出調查報告及建議。監護之聲請人或利害關係人亦得提出
    相關資料或證據，供法院斟酌（民1113-1II準用民1111）」
    、「法院選定監護人時，應依受監護宣告之人之最佳利益，
    優先考量受監護宣告之人之意見，審酌一切情狀，並注意下
    列事項：一、受監護宣告之人之身心狀態與生活及財產狀況
    。二、受監護宣告之人與其配偶、子女或其他共同生活之人
    間之情感狀況。三、監護人之職業、經歷、意見及其與受監
    護宣告之人之利害關係。四、法人為監護人時，其事業之種
    類與內容，法人及其代表人與受監護宣告之人之利害關係（
    民1113-1II準用民1111-1）」。民法第1113條之1 第1 項、
    第2 項、第1111條、第1111條之1 分別定有明文。
五、本件經本院分別函花蓮縣政府及桃園縣政府請派員進行訪視
    後，據花蓮縣政府提出之評估建議略稱：關係人丙○○罹有
    精神疾病，目前在花蓮玉里榮民醫院住院受照顧中，自身為
    一需被照顧者，認知功能逐年下降，同意由聲請人擔任相對
    人之監護人，而相對人在台僅育聲請人一子，除配偶丙○○
    外，餘無其他親人，因此建議由聲請人擔任相對人之監護人
    並由主管機關擔任會同開具財產清冊之人等語；另桃園縣政
    府提出之評估建議略稱：聲請人為相對人在台唯一之直系親
    屬，建議由聲請人擔任案主之監護人。此外，因無其他親屬
    ，故對於會同開具財產清冊之人選，請法院自行選定等語，
    有花蓮縣政府民國99年7 月20日花兒家受第990040號函暨所
    附之訪視評估報告以及桃園縣政府民國99年8 月5 日府社助
    字第0990301737號函暨所附監護宣告訪視報告附卷可參。
六、綜上所述，受輔助宣告人乙○○在台親屬，除配偶丙○○與
    子女即聲請人甲○○外，別無其他親人，配偶丙○○年已80
    歲，罹患精神分裂症已40餘年，目前因重度精神障礙在花蓮
    玉里榮民醫院住院治療中，自無力擔任受輔助宣告人之輔助
    人。聲請人甲○○為受輔助宣告人乙○○之子，且為受輔助
    宣告人唯一之子女，為扶養義務人亦有意願擔任輔助人，又
    無不適或不宜擔任輔助人的積、消極原因，如由甲○○為受
    輔助宣告人乙○○之輔助人，應能符合受輔助宣告人之最佳
    利益，爰依法選定甲○○為受輔助宣告人乙○○之輔助人。
七、依民事訴訟法第624 條之3 第1 項、第624 條之1 第3 項、
    第604 條第1 項、第608 條第1 項，裁定如主文。
中    華    民    國    99    年    9     月    8     日
                        家事法庭法  官  鄭新後
上列正本證明與原本無異。
本裁定就對相對人之輔助宣告部分不得抗告；另就其餘有關選定
輔助人部分如有不服，應於本裁定送達後10日內向本院提出抗告
狀。
中    華    民    國    99    年    9     月    8     日
                                書記官 許家齡

司法院資訊處製作；財團法人民間司法改革基金會備份。
